---
title: "Lista de Exercícios 3 - ADAR/UFSM"
author: "Rodrigo da Silva Pereira"
date: "2022-02-11"
output: html_document
---



## Exercícios


1. Importe os dados disponíveis em http://www.aos.wisc.edu/~dvimont/MModes/RealTime/AMM.txt. A estrutura esperada dos dados importados no R é mostrada abaixo.

```
'data.frame':	867 obs. of  4 variables:
 $ Year: int  1948 1948 1948 1948 1948 1948 1948 1948 1948 1948 ...
 $ Mo  : int  1 2 3 4 5 6 7 8 9 10 ...
 $ SST : num  0.66 0 1 1.86 1.3 2.51 1.63 0.55 -0.48 -0.24 ...
 $ Wind: num  -0.76 5.78 -1.47 4.74 4.81 4.34 3.92 2.6 1.46 2.11 ...
```

```{r}
pacotes <- c(
  "rio",
  "readr",
  "readxl",
  "writexl",
  "WriteXLS",
  "dplyr",
  "microbenchmark",
  "openxlsx",
  "ncdf4",
  "raster",
  "viridis",
  "fields"
)
easypackages::libraries(pacotes)

amm_url <- "http://www.aos.wisc.edu/~dvimont/MModes/RealTime/AMM.txt"
str(import(amm_url, format = "tsv"))
```



- - -


2. a. Leia os dados texto não estruturados disponíveis em
https://iri.columbia.edu/~forecast/ensofcst/Data/archive/ensofcst_cpc_ALL e salve-os em um arquivo texto nomeado `previsoes-enos.txt`, mantendo a formatação original dos dados.


```{r}
prev_enos_url <- "https://iri.columbia.edu/~forecast/ensofcst/Data/archive/ensofcst_cpc_ALL"
prev_enos_data <- readLines(prev_enos_url)
prev_enos_file <- "previsoes-enos.txt"
file.exists(prev_enos_file)
prev_enos <- readLines(prev_enos_file)
head(prev_enos)
tail(prev_enos)
str(prev_enos)
```        


   b. Encontre a linha do arquivo `previsoes-enos.txt` que contenha o caractere \"Dec 2020\". Utilize a função `grep(pattern = "Dec 2020", x = ...)`. Salve o resultado em uma variável chamada `lin_ini`.

```{r}
lin_arq <- grep(pattern = "Dec 2020", x = prev_enos)
lin_arq
```

   c. Determine o número de linhas do arquivo `previsoes-enos.txt` e atribua o resultado desta operação a uma variável chamada `lin_fin`.


```{r}
lin_fin <- length(prev_enos)
lin_fin
```

   d. Utilize a função adequada para importar os dados do arquivo `previsoes-enos.txt`, referentes à previsão iniciada em Junho de 2020. A variável da letra **b** pode ser útil. Faça as tranformações necessárias para obter os dados na estrutura mostrada abaixo, esperada como resultado. {#enosdf}
   
```
#str(prev_enos_jun2020)
'data.frame':	24 obs. of  11 variables:
 $ JJA        : num  -77 -50 -36 -63 -53 3 -49 -48 -42 -41 ...
 $ JAS        : num  -96 -76 -30 -52 -52 -2 -50 -60 -25 -50 ...
 $ ASO        : num  -104 -92 -25 -25 -48 8 -52 -68 3 -70 ...
 $ SON        : num  -111 -101 -26 -4 -39 28 -50 -74 27 -87 ...
 $ OND        : num  -127 -103 -27 7 -31 41 -49 NA 42 -101 ...
 $ NDJ        : num  -142 -105 NA 16 -21 50 NA NA 50 -107 ...
 $ DJF        : num  -137 -93 NA 27 -11 59 NA NA 50 -107 ...
 $ JFM        : num  NA -68 NA 41 2 67 NA NA 51 -97 ...
 $ FMA        : num  NA NA NA 58 16 60 NA NA 50 -82 ...
 $ tipo_modelo: chr  "  D" "  D" "  D" "  D" ...
 $ modelo     : chr  " NASA GMAO" " NCEP CFSv" " JMA" " BCC_CSM11" ...
 
#tail(prev_enos_jun2020)
#     JJA  JAS  ASO  SON  OND  NDJ  DJF  JFM  FMA tipo_modelo     modelo
# 22  -36  -35  -38  -41  -45  -48  -50  -47  -39           S   FSU REGR
# 23  -26  -39  -52  -63  -69  -69  -64  -55  -44           S   UCLA-TCD
# 24  -37  -47  -60  -65  -67  -67  -60   -1   13           C  CPC CONSO
```


```{r}
prev_enos_jun2020 <- grep(pattern = "Jun 2020", x = prev_enos)
prev_enos_jun2020 
cab<- c("JJA", "JAS", "ASO", "SON", "OND", "NDJ", "DJF", "JFM",  "FMA",
"tipo_modelo", "modelo")
prev_enos_jun2020 <- import(
   file = "previsoes-enos.txt",
   format = "fwf",
   skip = 2042,
   header = FALSE,
   widths = c(rep(4, 9), 3, 11),
   dec = ",",
   na.strings = "-999",
   col.names = cab
)
str(prev_enos_jun2020)

tail(prev_enos_jun2020)
```


- - - 


3. a. Escreva o quadro de dados do [último item](#enosdf) da questão anterior em um arquivo excel no **formato `xlsx`** e nomeado `previsoes-enos.xlsx`. 


```{r}
library(WriteXLS)
openxlsx::write.xlsx(x = prev_enos_jun2020, asTable = TRUE, file = "previsoes-enos.xlsx")
```

   b. Verifique se o arquivo `previsoes-enos.xlsx` realmente existe em seu computador.


```{r}
file.exists("previsoes-enos.xlsx")
```

   c. Importe no R o arquivo `previsoes-enos.xlsx` e mostre a estrutura dos dados importados.
   


```
'data.frame':	24 obs. of  11 variables:
 $ JJA        : num  -77 -50 -36 -63 -53 3 -49 -48 -42 -41 ...
 $ JAS        : num  -96 -76 -30 -52 -52 -2 -50 -60 -25 -50 ...
 $ ASO        : num  -104 -92 -25 -25 -48 8 -52 -68 3 -70 ...
 $ SON        : num  -111 -101 -26 -4 -39 28 -50 -74 27 -87 ...
 $ OND        : num  -127 -103 -27 7 -31 41 -49 NA 42 -101 ...
 $ NDJ        : num  -142 -105 NA 16 -21 50 NA NA 50 -107 ...
 $ DJF        : num  -137 -93 NA 27 -11 59 NA NA 50 -107 ...
 $ JFM        : num  NA -68 NA 41 2 67 NA NA 51 -97 ...
 $ FMA        : num  NA NA NA 58 16 60 NA NA 50 -82 ...
 $ tipo_modelo: chr  "D" "D" "D" "D" ...
 $ modelo     : chr  "NASA GMAO" "NCEP CFSv" "JMA" "BCC_CSM11" ...
```

```{r}
arq_import_xlxs  <- import(file = "previsoes-enos.xlsx", col_names = TRUE)
str(arq_import_xlxs )
```

- - -

4. Importe os dados da Oscilação Antártica disponível neste [link](https://www.cpc.ncep.noaa.gov/products/precip/CWlink/daily_ao_index/aao/monthly.aao.index.b79.current.ascii.table). A estrutura esperada dos dados importados é:

```
#str(aao)
'data.frame':	42 obs. of  13 variables:
 $ Ano: int  1979 1980 1981 1982 1983 1984 1985 1986 1987 1988 ...
 $ Jan: num  0.209 -0.447 0.231 -0.554 -1.34 ...
 $ Feb: num  0.356 -0.98 0.039 0.277 -1.081 ...
 $ Mar: num  0.899 -1.424 -0.966 1.603 0.166 ...
 $ Apr: num  0.678 -2.068 -1.462 1.531 0.149 ...
 $ May: num  0.724 -0.479 -0.344 0.118 -0.437 ...
 $ Jun: num  1.7 0.286 0.352 0.92 -0.263 ...
 $ Jul: num  2.412 -1.944 -0.986 -0.415 1.114 ...
 $ Aug: num  0.546 -0.997 -2.118 0.779 0.792 ...
 $ Sep: num  0.629 -1.701 -1.509 1.58 -0.696 ...
 $ Oct: num  0.16 0.577 -0.26 -0.702 1.193 ...
 $ Nov: num  -0.423 -2.013 0.626 -0.849 0.727 ...
 $ Dec: num  -0.951 -0.356 1.116 -1.934 0.475 ...
```

```{r}
aao_url <- "https://www.cpc.ncep.noaa.gov/products/precip/CWlink/daily_ao_index/aao/monthly.aao.index.b79.current.ascii.table"
aao_file<- "aao.tsv"
download.file(
   url = aao_url,
   destfile = aao_file
)
aao_file

aao <- import(
   aao_file,
   header = FALSE, 
   skip= 2,
   sep = " ",
   dec = ".",
   na.strings = ""
)
coluna <- c("Ano", "Jan", "Fev", "Mar", "Apr", "May", "Jun", "Jul", "Aug",
           "Sep", "Oct", "Nov", "Dec")
names(aao) <- coluna
str(aao)
```

- - -

5. a. Faça o download [deste arquivo](https://www.dropbox.com/s/4hc7x9s8pmfz7gq/_SS_ANNN_CITY_NAME_pressao_inst_max_min_vento_velo_dir_raja_radiacao_precipitacao_horario.xls?raw=1) Excel.

```{r}

url_inmet_sm <- "https://www.dropbox.com/s/4hc7x9s8pmfz7gq/_SS_ANNN_CITY_NAME_pressao_inst_max_min_vento_velo_dir_raja_radiacao_precipitacao_horario.xls?raw=1"
dest_file_excel <- file.path(
   getwd(),
   "inmet_dados_sm.xls"
)
download.file(
   url = url_inmet_sm,
   destfile = dest_file_excel,
   mode = "wb"
)
```

   b.  Abra o arquivo e procure entender como estão organizados os dados. Responda: (i) o que significa cada coluna e cada linha em termos de variáveis e observações para este conjunto de dados horários medidas meteorológicas; (ii) quantas variáveis meteorológicas contém esta tabela de dados? (iii) O número de observações horárias (para cada dia) é o mesmo para todas variáveis?


```{r}
inmet_dados  <- readxl::read_excel(path = "inmet_dados_sm.xls",                          
                          col_names = TRUE,
                          skip = 8)
names(inmet_dados)
str(inmet_dados)
head(inmet_dados)


# (I) Cada coluna do arquivo apresenta o registro horário para uma determinada 
# variável. Cada linha do arquivo

# (II) Esta tabela contém 8 variáveis meteorológicas: pressão atmosférica, 
# velocidade do vento, direção do vento, radiação global, precipitação, rajada
# máxima do vento, pressão atmosférica máxima e pressão atmosférica mínima.

# (III) Não. Há diversos dias em que para um dado horário não há medida para uma 
# ou mais variáveis. Assim o número de observações horárias não será o mesmo.


#(i) Cada coluna representa os dados horários de uma determinada variável
#e cada linha contém os dados diários observados de cada variável por tempo. 
#(ii) 8
#(iii) Não, a variável `RADIACAO GLOBAL KJM` tem 13 observações diárias.

```

   c. Importe o arquivo no R selecionado somente os dados das variáveis meteorológicas após a linha com a informação da hora (`HORA_UTC`).
   
```{r}
inmet_dados <- import(
   file = "inmet_dados_sm.xls",
   col_names = FALSE,
   skip = 11
)
head(inmet_dados)
str(inmet_dados)
```

   d. Para tornar este dados mais fáceis de entender, crie e adicione nomes às variáveis da tabela de dados importada usando os novos nomes para as variáveis, conforme tabela abaixo.
   
```{r, echo = FALSE}
structure(list(nomes_originais = c(
  "data", "PRESSÃO ATMOSFERICA hPa",
  "VENTO VELOCIDADE", "VENTO DIREÇÃO graus", "RADIACAO GLOBAL KJM",
  "PRECIPITAÇÃO mm", "VENTO RAJADA MAXIMA ms", "PRESSÃO ATMOSFÉRICA MÁXIMA hPa",
  "PRESSÃO ATMOSFÉRICA MÍNIMA hPa"
), nomes_novos = c(
  "data", "p_hpa",
  "vel_ms", "dir_graus", "radglob_kjm2", "prec_mm", "velmax_ms",
  "pmax_hpa", "pmin_hpa"
)), row.names = c(NA, -9L), class = c(
  "tbl_df",
  "tbl", "data.frame"
))
```

```{r}
novas_variaves <- c("data", rep(c("p_hpa",
                  "vel_ms", "dir_graus"), each = 24),
                  rep("radglob_kjm2", each = 14),
                  rep(c("prec_mm", "velmax_ms",
                  "pmax_hpa", "pmin_hpa"),  each = 24)
)
names(inmet_dados) <- novas_variaves
inmet_dados
```



   Como não faz sentido termos variáveis com nomes repetidos, use os novos nomes apendando a eles um "_" (*underline*) a hora correspondente à observação (e.g.: `velmax_ms_12`). A estrutura dos dados com os novos nomes é representada simplificadamente como mostrado abaixo. Note que `N` e a hora inicial podem diferir para alguma(s) variável(is).


```
tibble [730 x 183] (S3: tbl_df/tbl/data.frame)
 $ data           : POSIXct[1:730], format: "2010-01-01" ...
 $ p_hpa_0        : num [1:730] 1003 999 1000 999 997 ...
 $ p_hpa_1        : num [1:730] 1003 999 1001 1000 996 ...
 ...
 $ p_hpa_N       : num [1:730] 999 999 999 996 994 ...
 $ vel_ms_0       : num [1:730] 5.1 1.3 1.9 1.5 2.3 2.2 4.5 4.2 2.8 1.9 ...
 $ vel_ms_1       : num [1:730] 4.3 1.8 3.7 3.4 1 1.9 3.5 5.1 2 1.2 ...
 ...
 $ vel_ms_N      : num [1:730] 1.1 1.4 4.5 2.6 1 0.2 5 1.8 1.3 1.3 ...
 $ dir_graus_0    : num [1:730] 100 126 93 192 124 63 149 90 149 53 ...
 $ dir_graus_1    : num [1:730] 104 91 99 68 350 77 150 89 171 87 ...
 ...
 $ dir_graus_N   : num [1:730] 123 95 65 57 101 360 88 120 103 338 ...
 ...
  [list output truncated]
```

```{r}
H <- 0:23
names(inmet_dados) <- gsub("p_hpa", replacement = "p_hpa_%H",  
                           x = names(inmet_dados)
)
names(inmet_dados)
```


- - -

6. a. Utilizando o R, faça o *download* [deste arquivo netCDF](https://www.dropbox.com/s/w3wp6iwxqex95ep/S_America_model_wtd_v2.nc?dl=1) com dados de profundidade do lençol freático para a América do Sul.

Baixando os dados.

```{r}
len_ams_nc_url <- "https://www.dropbox.com/s/w3wp6iwxqex95ep/S_America_model_wtd_v2.nc?dl=1"
file_nc <- file.path(getwd(), "ams_model.nc")
download.file (url = len_ams_nc_url,
   destfile = file_nc, 
              mode = "wb"
)


```


   b. Descubra  o(s) nome(s) e a(s) unidades da(s) variável(is) armazenada(s) no arquivo netCDF usando o pacote **ncdf4**. A resposta desta questão são dois vetores do tipo caractere, um com cada informação: `var_name` e `var_unidade`.

```{r}

nc_in <- nc_open( file_nc)
print(nc_in)
class(nc_in)
mode(nc_in)
var_name <- names(nc_in$var)
var_name
var_unidade <- ncatt_get(nc = nc_in, varid = "WTD", attname = "units")
var_unidade
```

   c. Importe os dados para o R usando o pacote raster.

```{r}

library(raster)
wtd <- brick(file_nc)
wtd
```

   d. Converta os dados importados em um quadro de dados (*data frame*) incluindo as coordenadas das células do raster e ignorando as células sem informação (oceanos). 


```{r}

wtd_df <- as.data.frame(x = wtd, xy = TRUE, na.rm = TRUE)

str(wtd_df)


```

   e. Altere os nomes das colunas do quadro de dados para "wtd", "lon", "lat"

```{r}

wtd_df_new <- c("wtd","lon", "lat")
names(wtd_df) <- wtd_df_new
(head(wtd_df_new))
```


   f. Compare as dimensões do *quadro de dados* com as dimensões do objeto importado como raster. Por que o número de linhas do *quadro de dados* não corresponde ao número de células do raster? Comente sua resposta.
   
```{r}

dim(wtd)
dim(wtd_df)
```
R: As dimensões são distintas pois dados ausentes foram retirados com o comando "na.rm = TRUE". Sendo assim, o número de linhas do quadro de dados, não corresponde ao número de células do raster.

- - -


7. a. Importe da *web* diretamente para o R os dados do índice multivariado em tempo real da Oscilação de Madden-Julian disponível em http://www.bom.gov.au/climate/mjo/graphics/rmm.74toRealtime.txt.

```{r}

#url_omj <- "http://www.bom.gov.au/climate/mjo/graphics/rmm.74toRealtime.txt"
#browseURL(url = url_o,j)
#Fiz o exercício colocando arquivo omj.txt no meu computador, pois acredito ter problemas no site.

tempfile <- "C:/Users/User/Rodrigo_UFSM/Topicos_ADAR/atividades-lista3/resolucao-lista3-adar/omj.txt"

omj <- import( tempfile,
                     fread = TRUE,
                     header = FALSE,
                     skip = 2, 
                      sep = " ", 
                      dec = ".", 
                      na.strings = " "
)
str(omj)
head(omj)
tail(omj)
```

   b. Defina o nome das variáveis como:  year  month  day  RMM1  RMM2  phase  amplitude status. Tente obter os nomes das variáveis do próprio link para os dados (a releitura [desta seção](https://lhmet.github.io/adar-ebook/arquivos-texto.html#arquivos-texto-n%C3%A3o-estruturados) do livro e [deste apêndice](https://lhmet.github.io/adar-ebook/amostras-pequenas-de-dados.html) pode ajudar). Mostre os 10 primeiros valores da variável `RMM1`. 

```{r}
vars <- scan(tempfile, 
                  what = "character",
                  nlines = 2, 
                  skip = 1, 
                  n = 7, 
                  sep = ",",
                  comment.char = "."
                  )
vars <- gsub(" ", "", vars)
vars <- c(vars, c("status"))
vars
str (vars)
head(vars)
```

   c. Escreva os dados importados em um arquivo excel no **formato `xls`** e nomeado `mjo.xls`. Dê uma olhada [nesta seção](https://lhmet.github.io/adar-ebook/arquivos-excel.html#export-xls) do livro.
    
```{r}
library(WriteXLS)

arq_excel <- file.path(
  getwd(),
  "mjo.xls"
)
WriteXLS(x = omj, ExcelFileName = arq_excel)
```
    
   d. Importe no R o arquivo excel nomeado `mjo.xls` e mostre qual a classe dos dados importados.

```{r}
excel_xls<- import(
    file = arq_excel,
    col_names = TRUE
)

class(excel_xls)
```

   e. Mostre as primeiras e as últimas 10 linhas dos dados.


```{r}
head(excel_xls)
tail(excel_xls)
``` 
    
   f. Qual o código para mostrar quantas linhas e colunas possui a tabela de dados.

```{r}
nrow(excel_xls)
ncol(excel_xls)
```

   g. Interprete a saída da `glimpse()` do pacote **dplyr** aplicada aos dados importados. O resultado parece com o de alguma outra função que você já conhece, qual?
    
```{r}
glimpse(excel_xls)
```
R: A função glimpse permite visualizar a estrutura dos dados (linhas e colunas), e é uma função parecida com as funções print e str.
    

- - - 

8. Importe as **anomalias padronizadas** dos dados do [SOI](http://www.cpc.ncep.noaa.gov/data/indices/soi) (2ª tabela, linhas após  \"STANDARDIZED    DATA\"). Veja [esta seção do livro](https://lhmet.github.io/adar-ebook/arquivos-texto.html#arquivos-texto-n%C3%A3o-estruturados) para detalhes. Mostre as primeiras e as últimas linhas dos dados importados.


```{r}
link_soi<- "http://www.cpc.ncep.noaa.gov/data/indices/soi"

name_soi <- scan(
  link_soi, 
  what = "character", 
  skip = 3, 
  nmax = 13 
)
(name_soi)

data_soi<- import(
  file = link_soi,
  format = "fwf", 
  skip = 88, 
  header = FALSE, 
  nrows = 72, 
  widths = c(4, rep(6, 12)),
  na.strings = "-999.9", 
  col.names = name_soi
)

(head(data_soi))

(tail(data_soi))

```

- - -

9. Importe no R o arquivo excel com a climatologia das temperaturas mínimas do INMET no período de 1981-2010, disponível
[aqui](http://www.inmet.gov.br/webcdp/climatologia/normais2/imagens/normais/planilhas/1961-1990/Temperatura-Minima_NCB_1961-1990.xls). Mostre a estrutura dos dados e certifique-se de as colunas dos meses e ano são numéricas.

```{r}
url_clima_inmet <- "https://portal.inmet.gov.br/uploads/normais/Temperatura-Minima_NCB_1961-1990.xls"
tmin_6190 <- import(url_clima_inmet, 
                        col_names = TRUE, 
                        skip = 3,
                        na = "-")
str(tmin_6190)
```

- - -

10. Faça *download* de dados gradeados de precipitação diário para todo Brasil com resolução horizontal de 0,25° (arquivo `prec_daily_UT_Brazil_v2.2_20100101_20151231.nc`), disponível em https://utexas.app.box.com/v/Xavier-etal-IJOC-DATA. Navegue pelas páginas até encontrar o arquivo NetCDF. 

   
   a. Importe os dados para o R, converta-os para *data frame* e verifique o número de colunas e linhas resultantes. 

```{r}
url_grad_prec <- "https://utexas.app.box.com/v/Xavier-etal-IJOC-DATA?page=2/prec_daily_UT_Brazil_v2.2_20100101_20151231.nc"

file_grad_prec <- file.path(getwd(), "prec_daily_UT_Brazil_v2.2_20100101_20151231.nc")

download.file(
  url = url_grad_prec,
  destfile = file_grad_prec
)

file.exists(file_grad_prec)

grid_prec_raster <- brick(file_grad_prec)
print(grid_prec_raster)
(dim(grid_prec_raster))

grad_prec<- as.data.frame(
  x = grid_prec_raster,
  xy = TRUE,
  na.rm = TRUE
)
(dim(grad_prec))
```

   b. Compare as dimensões do *quadro de dados* com as dimensões do objeto importado, o número de linhas e de colunas do *quadro de dados* correspondem a quais propriedades ou dimensões do objeto importado? Faça essa comparação usando os diferentes valores lógicos para os argumentos `na.rm` e `xy`.

```{r}
prec_na.rm <- as.data.frame(
  x = grid_prec_raster,
  xy = FALSE,
  na.rm = TRUE
)
(dim(prec_na.rm))

prec_xy <- as.data.frame(
  x = grid_prec_raster,
  xy = TRUE,
  na.rm = FALSE
)
(dim(prec_xy))


prec_na.rm_xy <- as.data.frame(
  x = grid_prec_raster,
  xy = FALSE,
  na.rm = FALSE
)
(dim(prec_na.rm_xy))
```
